臺灣高等法院刑事判決　　　　　　　　　　　　九十三年度上更(一)字第二四八號
　　上　訴　人　臺灣宜蘭地方法院檢察署檢察官
　　被　　　告　丁○○
　　選任辯護人　林國漳律師
右上訴人因被告強盜等案件，不服臺灣宜蘭地方法院九十二年度訴字第一九七號，中
華民國九十二年八月十四日第一審判決（起訴案號：臺灣宜蘭地方法院檢察署九十一
年度偵字第三五四號），提起上訴，本院判決如左：
    主  文
原判決關於丁○○部分撤銷。
丁○○共同意圖為自己不法之所有，以恐嚇使人將本人之物交付，處有期徒刑拾月。
    事  實
一、丁○○與丙○○同於臺北縣三重市環南雞場謀生，彼此間並無何債務糾紛，民國
    八十九年九月十九日晚上，甲○○與童雲慶（本院前審依強盜罪判處其二人確定
    ）由宜蘭至臺北與丁○○會面聊天時，丁○○認丙○○為雞販大盤商，財力雄厚
    竟萌生向丙○○恐嚇取財之歹念，而與甲○○及童雲慶共同基於意圖為自己不法
    所有之犯意聯絡，假藉丙○○積欠丁○○債務為由，於翌日上午九時許，由丁○○駕車在前引導甲○○及童雲慶開車尾隨，前往丙○○位於臺北市○○區○○路
    一０三號二樓住處附近，丁○○並提供小武士刀一把（非屬槍砲彈藥刀械管制條
    例列管之刀械）予童雲慶，作為恐嚇取財之工具，丁○○惟恐被認出，指明丙○○住處所在後即先行駕車離去，而由甲○○及童雲慶二人進入丙○○住處，進屋
    後僅見丙○○之妻黃宜秀、女兒林采嵐、乙○○及外甥女童偉菁四人（下稱黃宜
    秀等四人）在家，恐其等報警，遂另行起意以所持小武士刀強押四人進入臥房，
    剝奪彼四人之行動自由，約過二十分鐘，甲○○亦將剛返家之丙○○強押至臥房
    ，待查問丙○○身份後，即藉其積欠丁○○債務為由，由童雲慶持小武士刀抵住
    丙○○，致使丙○○不能抗拒，而任由甲○○強取現金新臺幣（下同）二萬餘元
    、摩托羅拉Ｌ２０００型行動電話（序號000000000000000）一
    支及無線電話手機一支等財物，得手後，甲○○及童雲慶旋即搭乘計程車至約定
    之臺北市○○○路豪景飯店與丁○○會合，並將強取所得悉數交予丁○○。嗣經
    警核對上開序號行動電話之通聯紀錄後循線查獲。
二、案經臺北市政府警察局移送臺灣士林地方法院檢察署呈請臺灣高等法院檢察署令
    轉臺灣宜蘭地方法院檢察暑檢察官偵查起訴。
    理  由
一、訊據上訴人即被告丁○○坦承有開車帶甲○○、童雲慶前往被害人丙○○住處，
    惟矢口否認有何恐嚇取財之犯行，辯稱：甲○○因其妻要繳刑案易科罰金款，而
    上臺北找我借錢，我說丙○○應付我十五萬元殺雞的工錢，如果他可以收到就可
    出借，沒想到他自己跑去收錢，我沒有在現場，不知道為何會有刀子，手機是我
    用二千元買得云云。
二、經查：
  (一)右揭事實業據被害人丙○○、林采嵐、乙○○及童偉菁，分別於警詢、偵查及原
    審中指述綦詳，並有贓物認領保管單、前揭序號手機通聯紀錄、案發現場位置圖
    在卷可憑（見九十年度偵字第三九四四號卷第三十一頁、第三十七頁、第三十八
    頁）。童雲慶攜往丙○○住處之刀械雖未扣案，惟其自承甲○○說空手去太危險
    ，被告即連絡友人拿小武士刀作案用，到達丙○○住處下車，我帶小武士刀藏在
    長褲中，前往被害人住處等情，與被害人丙○○、林采嵐、乙○○及童偉菁證稱
    童雲慶持小武士刀入屋乙事（見九十年度偵字第三九四四號卷第三十二頁反面、
    第三十五頁反面、原審卷第一一九頁、第一二三頁、第一二五頁、第一二七頁）
    ，互核相符，倘童雲慶若非持有小武士刀，被害人等五人不會均心生畏懼，未加
    以抗拒而遭限制行動自由，並致被害人丙○○交付財物，故嗣後童雲慶雖變異前
    詞，稱所持者為木刀（見九十一年偵字第三五四號卷第四十一頁、原審卷第八十
    七頁反面、第一三二頁），為卸責之詞。又據童雲慶歷次陳述，均供稱刀械乃被
    告所提供無訛（見九十年度偵字第三九四四號卷第十七頁、九十一年偵字第三五
    四號卷第四十一頁、原審卷第八十七頁反面）。被告及被害人丙○○在警偵、原
    審、本院前審，均一改表示彼此間無債權債務關係。由此可知，被告知悉丙○○
    在市場販售雞隻大盤商，瞭解其經濟狀況，適甲○○亟需籌款欲向被告借款，被
    告乃決定以丙○○為共同嚇取財對象，並提供小武士刀予童雲慶、甲○○，供作
    恐嚇取財之工具。
  (二)童雲慶於警詢、偵查及原審，均供稱案發當日係由被告搭載前往被害人住處（見
    九十年度偵字第三九四四號卷第十七頁、九十年度偵字第五三七一號卷第五十頁
    反面、原審卷第八十七頁反面），且被告與丙○○同在臺北縣三重市環南雞場謀
    生，而童雲慶、甲○○與丙○○素不相識，斷無以丙○○為犯案之目標，再依被
    告供述本件案發前後其與童雲慶、甲○○均有在豪景飯店見面之事實（見本院卷
    第六十八頁），被告並稱前揭丙○○所有之行動電話係童雲慶及甲○○所交付（
    本院更一卷第六十九頁，九十年偵字三九四四號卷第十頁反面倒數第三、四行）
    ，並於八十九年九月二十日案發翌日（二十一日）起，開始使用該支行動電話，
    有卷附之遠傳電信股份有限公司通聯紀錄可參（見九十年度偵字第三九四四號卷
    第三十八頁），嗣更於本院更一審言詞辯期日供稱有開車帶路等語（見本院更一
    卷第六十九頁），則童雲慶之供述，實非無據。被告辯稱與本案無涉，行動電話
    乃用二千元買受，是童雲慶及甲○○自行犯案云云，不足採信。
  (三)被告於警詢、偵查及原審，均供承丙○○未積欠其債務等語，丙○○亦否認有租
    欠被告債務之情事（見九十年度偵字第三九四四號卷第八頁、九十一年偵字第三
    五四號卷第四十四頁、原審卷第八十頁、第一二九頁），則被告自無委託童雲慶
    、甲○○向丙○○索債之必要，且衡諸常情，被告果有委請甲○○、童雲慶向丙○○索債，亦應併將丙○○欠債憑據交付童雲慶、甲○○，以為向丙○○索債之
    據，竟不圖此途，縱其嗣後提出訴外人江文棋簽發之支票及存款不足退票單（見
    九十三年台上字第一八九○號卷第四十一頁至第四十三頁），亦僅能證明被告與
    江文棋間或有票據關係，無法證明被告與丙○○間確有債權債務關係，再童慶雲
    、甲○○與丙○○並不相識，何以被告未併同出面索債，即先行離去？倘童慶雲
    、甲○○確係代被告索債，因童、林不認識丙○○，其等又如何依丙○○之身分
    文件認定丙○○為綽號「阿明」之男子？至卷附臺灣板橋地方法院檢察署檢察官
    八十九年度偵字第三○二七號起訴書、臺灣板橋地方法院八十九年度訴字第一三
    五五號判決書所載，林黃宜秀積欠被告十五萬元工資，縱屬實情，當以林黃宜秀
    為索債對象；在進入丙○○住處，適林黃宜秀在家，豈有未直接對林黃宜秀討債
    之理？又被告係既為索取林黃宜秀所欠工資，為何未將上情詳予告知童慶雲、甲○○二人，卻以向綽號「阿明」之人索債為藉口，而直接以丙○○為對象之理？
    顯見被告於本院更一審變易前詞，稱與丙○○間存有債務關係，實為卸罪之詞，
    殊無足採。被告及檢察官於更一審聲請傳喚丙○○，查證相互債務關係，經傳丙○○未到庭，惟據其前於原審已證述明確，被告前一再坦承此情並無再予傳喚之
    必要。
  (四)按共犯之自白，不得作為有罪判決之唯一證據，仍應調查其他必要之證據，以查
    其是否與事實相符，刑事訴訴法第一百五十六條第二項定有明文。核其立法目的
    乃欲以補強證據擔保自白之真實性，亦即以補強證據之存在，藉以限制自白在證
    據上之價值，而利用共犯者之自白，為其他共犯之罪證時，其證據價值如何，按
    諸自由心證主義之原則，本屬法院自由判斷之範圍。本件被告、甲○○及童雲慶
    所為犯行，業經童雲慶於警詢、偵查及原審中到庭供陳明確，且核與被害人林采
    嵐、乙○○、童偉菁及丙○○等人分別於警詢、偵查及原審中指訴情節契合一致
    ，更有被告使用丙○○遭強取之行動電話通聯紀錄在卷可稽，復以被告對於取得
    行動電話之來源，及使用之時間點等各項客觀跡證，皆足補強童雲慶之自白，及
    其對被告涉案事實之供陳，並非設詞誣攀而欲入被告於罪之語。綜上，本件事證
    明確，被告犯行足堪認定，應依法論科。
三、核被告所為，係犯刑法第三百四十六條第一項恐嚇取財罪。被告與童雲慶、甲○○間，就恐嚇取財部分有犯意聯絡，為共同正犯。
四、公訴意旨指稱：被告所為，與童雲慶及甲○○，係共犯修正前刑法第三百三十條
    第一項之加重強盜罪嫌部分，經查：
  (一)訊據被告堅決否認有何強盜犯行，辯稱：我無強盜犯意，或與童雲慶、甲○○有
    強盜謀議，我當時不在現場，其二人行為非我當初要他們去收錢之用意等語。
  (二)證人林采嵐、乙○○、童偉菁及丙○○先後於警詢及偵審中，均明確指稱：甲○○及童雲慶自進入屋內時起，即一再詢問該址是否居住綽號「阿明」之人，並屢
    屢聲稱係為人討債。且黃宜秀等四人遭甲○○及童雲慶剝奪行動自由於房間內約
    達二十分鐘之期間內，其等二人仍一再質疑綽號「阿明」之人究否確有居住該址
    ，並無大肆搜刮屋內財物抑或以所持刀械喝令交付財物之行為。迄至丙○○返家
    並同遭剝奪行動自由於房間時，該二人仍要求丙○○出示
    ，然因丙○○
    村強行取走現金及行動電話等財物，但仍未對黃宜秀等四人有何財產法益之侵害
    行為等語。準此，以甲○○及童雲慶等二人控制被害人黃宜秀等四人之時間長達
    約二十分鐘內之期間，均一再質疑究否有綽號「阿明」之男子居住該處，而無任
    何強取財物之行為，嗣僅對其等二人所認應為綽號「阿明」之丙○○強取財物之
    整體事發過程、情節等客觀跡象觀之，在在彰顯甲○○、童雲慶等二人原先主觀
    認知，應係基於為被告藉索債之名對丙○○行恐嚇取財之意圖，而非暴力強取丙○○之財物至明，所辯尚非無據。至嗣甲○○、童雲慶二人另起意，逾越與被告
    共同恐嚇取財原意，而為強盜犯行，顯非被告所得預見，自難命被告就強盜部分
    ，應負共同正犯之責。
  (三)綜上所述，公訴意旨認被告與甲○○及童雲慶，係共犯加重強盜，容有誤會，然
    因起訴之基本事實及侵害性行為仍屬同一，爰依法變更起訴法條。
五、原審以被告事證明確，予以論罪科刑，固非無見，惟查：丙○○與被告間並無何
    債務關係，被告竟假藉索債名義，顯具有不法所有之意圖，其與童雲慶、甲○○
    係共同謀議恐嚇取財，而童雲慶及甲○○二人前往丙○○住處時，適因被害人黃
    宜秀等四人在場，為等待丙○○返家，遂將其四人強押至房間，此係童雲慶及甲○○一時起意所為，其二人用強暴脅迫手段，致丙○○不能抗拒而取其財物，此
    等共犯逾越之行為，均非被告事前謀議之範圍，亦非被告所得預見，自難命被告
    就此部分應負共同正犯之責。檢察官上訴指摘被告係基於強劫丙○○財物之不法
    所有意圖而為本件犯行，雖無理由，然原判決既有可議，自應由本院將原判決撤
    銷改判。爰審酌被告之犯罪動機、目的、手段、犯罪所生損害、犯後否認態度等
    一切情狀，量處如主文第二項所示之刑。另被告提供，由童雲慶持以犯罪所用之
    刀械一支，並未扣案，因缺乏證據證明係屬被告所有，亦非屬違禁物，自不為沒
    收之諭知。
據上論斷，應依刑事訴訟法第三百六十九條第一項前段、第三百六十四條、第二百九
十九條第一項前段、第三百條、刑法第二十八條、第三百四十六條第一項、罰金罰鍰
提高標準條例第一條前段，判決如主文。
本案經張文政檢察官到庭執行職務。
中　　　華　　　民　　　國　　九十三　　年　　　七　　　月　　二十八　　日
                              臺灣高等法院刑事第五庭
                                  審判長法  官  曾　德　水
                                        法  官  楊　炳　禎
                                        法  官  魏　新　國
右正本證明與原本無異。
檢察官如不服本判決，應於收受送達後十日內向本院提出上訴書狀，其未敘述上訴之
理由者並得於提起上訴後十日內向本院補提理由書（均須按他造當事人之人數附繕本
）。
被告不得上訴。
                                        書記官　陳　秋　雄
中　　　華　　　民　　　國　　九十三　　年　　　七　　　月　　二十九　　日
附錄：本判決論罪科刑法條全文
中華民國刑法第三百四十六條第一項：
意圖為自己或第三人不法之所有，以恐嚇使人將本人或第三人之物交付者，處六月以
上五年以下有期徒刑，得併科一千元以下罰金。
